臺北高等行政法院判決　　　　　　　　　　　　　　九十二年度訴字第三一八三號
　　　　　　　　　　　　　　　.
　　原　　　告　甲○○
　　訴訟代理人　乙○○
　　被　　　告　台北市稅捐稽徵處
　　代　表　人　丙○○處長）.
　　訴訟代理人　丁○○
　　　　　　　　戊○○
右當事人間因地價稅事件，原告不服台北市政府中華民國九十二年五月七日府訴字第
○九二○三五六五二○○號訴願決定，提起行政訴訟。本院判決如左：
　　主  文
原告之訴駁回。
訴訟費用由原告負擔。
　　事  實
一、事實概要：
    原告所有台北市○○區○○段一小段四四二地號持分土地（地上建物︰台北市○
    ○○路○段八十一號地下室）原按自用住宅用地稅率課徵地價稅。嗣經被告所屬
    中南分處查獲該地未有原告或其配偶、直系親屬辦竣戶籍登記，且同址一樓自民
    國八十三年九月起並有長壽餐廳有限公司營業使用，與自用住宅用地要件不符，
    乃補徵原告八十六年至九十年按一般用地稅率與自用住宅用地稅率差額地價稅計
    新台幣（下同）二四四、九一三元。原告不服，申經復查結果，未獲變更，提起
    訴願，經遭駁回，遂向本院提起行政訴訟。
二、兩造聲明：
　(一)原告聲明求為判決：
    1.訴願決定及原處分均撤銷。
    2.訴訟費用由被告負擔。
　(二)被告聲明求為判決：
    原告之訴駁回，訴訟費用由原告負擔。
三、兩造之爭點：
    原告所有系爭建地上之建物為台北市○○○路○段八十一號地下室，編有門牌號
    碼，原告住居並設籍於同址七樓其子所有房屋，未設籍於該地下室，原告能否以
    該房屋渠未出租或作營業使用，並與七樓其子所有由其設籍並實際居住之房屋合
    併使用，即主張應適用自用住宅稅率課徵地價稅？
　(一)原告主張之理由：
    1.原告自建物完工即將戶籍設於本址大樓七樓為戶長，其餘樓層皆為辦公用途，
      直至地下樓為合併使用住宅用。原告自八十六年至九十年期間，本樓之地下樓
      確未出租或供他人使用營業，均與七樓住家合併使用。
    2.依財政部六十七年六月三十日台財稅第三四二四八號函，「兩棟」平房或樓房
      相鄰，其所有權人同屬一人，為適應自用住宅之需要，而打通或「合併」使用
      時，准合併。依上開函釋，相鄰但不同土地，可視為合併使用，而本件非但「
      同棟」，又於同一土地上，亦應視同合併使用，准予適用自用住宅用地。
    3.原告自本棟樓房建築完成啟用至今，即居住於此，依自用住宅之需，將地下室
      做為倉庫及儲存自用。被告未明瞭實情誤判，將地下室列為非自用住宅，而補
      徵差額，實屬錯誤。依財政部解釋函，本案更確切於函中之解釋，不但土地、
      屋頂皆共用，故適用擴大解釋，本案應不予追繳稅款云云。
　(二)被告主張之理由：
    1.(1)按土地稅法第九條規定：「本法所稱自用住宅用地，指土地所有權人或其配
        偶，直系親屬於該地辦竣戶籍登記，且無出租或供營業用之住宅用地。」第
        十七條規定：「合於左列規定之自用住宅用地，其地價稅按千分之二計徵：
        一、都市土地面積未超過三公畝部分。二、非都市土地面積未超過七公畝部
        分。．．．。土地所有權人與其配偶及未成年之受扶養親屬，適用第一項自
        用住宅用地稅率繳納地價稅者，以一處為限。」第四十一條規定：「依第十
        七條及第十八條規定，得適用特別稅率之用地，土地所有權人應於每年（期
        ）地價稅開徵四十日前提出申請，逾期申請者，自申請之次年期開始適用。
        前已核定而用途未變更者，以後免再申請。適用特別稅率之原因、事實消滅
        時，應即向主管稽徵機關申報。」
      (2)土地稅減免規則第二十四條第一項規定︰「合於第七條至第十七條規定申請
        減免地價稅或田賦者，應於每年（期）開徵四十日前提出申請；逾期申請者
        ，自申請之次年（期）起減免。減免原因消滅，自次年（期）恢復徵收。」
      (3)財政部六十七年六月三十日台財稅第三四二四八號函釋規定：「．．．四、
        毗鄰房屋合併或打通使用時：兩棟平房或樓房相鄰，其所有權人同屬一人，
        為適應自用住宅之需要，而打通或合併使用時，准合併按自用住宅用地計課
        。」
    2.依土地稅法第九條規定，所謂自用住宅用地，係指土地所有權人或其配偶、直
      系親屬於該地辦竣戶籍登記，且無出租或供營業用之住宅用地。系爭土地地上
      建物即台北市○○○路○段八十一號地下室，前於七十二年十月十九日編釘門
      牌，惟自八十六年至九十年並無人設籍於該址；次依被告所屬中南分處九十一
      年九月二十三日派員現場勘查採證照片顯示，該址內部地板、隔間斑駁，陳設
      零亂且滿佈灰塵，尚無人居住或供營業使用跡象，有台北市中山區戶政事務所
      九十一年九月十八日北市中戶二字第○九一六一四六六八○○號函、被告所屬
      中南分處現場採證照片七幀及戶籍連線查詢畫面等資料附卷可稽，洵屬有據。
      原告或其配偶、直系親屬既未於該址辦竣戶籍登記，系爭土地自不符合土地稅
      法第九條規定自用住宅用地之要件，原告亦不得以未見地下室有門牌不知需設
      籍為由而邀免責。至於雖同棟建物一樓供長壽餐廳有限公司營業使用，然地下
      室部分據台灣電力公司台北市區營業處九十一年九月二十五日北市區資核字第
      丁○八○八號函說明，該址用電度數為非營業用電，似無供營業使用之情事，
      即如原告所主張系爭地下室於八十六年至九十年間並無出租或營業他用屬實，
      惟並不影響系爭土地不符合自用住宅用地之認定。原告主張所有該址七樓與地
      下樓係合併使用，系爭地下樓應有財政部六十七年六月三十日台財稅第三四二
      四八號函釋規定適用乙節，應屬誤解。
    3.綜上所述，原核定補徵稅額，並無違誤，訴願決定予予維持亦無不合，請判決
      駁回原告之訴等語。
　　理  由
一、本件原告所有台北市○○區○○段一小段四四二地號持分土地（地上建物︰台北
    市○○○路○段八十一號地下室）原按自用住宅用地稅率課徵地價稅。嗣經被告
    所屬中南分處查獲該地未有原告或其配偶、直系親屬辦竣戶籍登記，且同址一樓
    自民國八十三年九月起並有長壽餐廳有限公司營業使用，與自用住宅用地要件不
    符，乃補徵原告八十六年至九十年按一般用地稅率與自用住宅用地稅率差額地價
    稅計新台幣（下同）二四四、九一三元。
二、原告不服，主張系爭土地上建有地上建物七層及地下一層，該地下室屬原告所有
    ，原告則自系爭建物完工迄今即居住於其子所有之同棟建物七樓，並設籍該址，
    地下室則做為倉庫及儲存使用，其餘樓層皆為辦公用途，因該建物有電梯設備故
    能與地下室合併使用，自八十六年至九十年期間，系爭地下樓確未出租或供他人
    使用營業，均與七樓住家合併使用，因未見地下室有門牌，故始終以為無門牌而
    不知需設籍，針對水電地下室與七樓水表共用係因未有獨立水表，而電表係就實
    際使用上有必要獨立裝置，同棟建物一樓雖有長壽餐廳營業，惟其並未承租或使
    用地下室，被告以一樓為餐廳營業即認定地下室有出租使用，係屬誤判，實際上
    該餐廳因不景氣經營困難從未使用系爭地下室。依財政部六十七年六月三十日台
    財稅第三四二四八號函釋意旨，「兩棟」平房或樓房相鄰，其所有權人同屬一人
    ，為適應自用住宅之需要，而打通或「合併」使用時准合併。則依上開函釋，相
    鄰但不同土地，可視為合併使用，本件非但「同棟」，又於同一土地上，亦應視
    同合併使用，准予適用自用住宅用地。被告未明瞭實情誤判，將地下室列為非自
    用住宅，而補徵差額，實屬錯誤云云。
三、按土地稅法第九條規定：「本法所稱自用住宅用地，指土地所有權人或其配偶、
    直系親屬於該地辦竣戶籍登記，且無出租或供營業用之住宅用地。」本件原告所
    有系爭土地，地上建物即台北市○○○路○段八十一號地下室，前於七十二年十
    月十九日編釘門牌，惟自八十六年至九十年並無人設籍於該址，此有台北市中山
    區戶政事務所九十一年九月十八日北市中戶二字第○九一六一四六六八○○號函
    附在處分卷可稽。查原告或其配偶、直系親屬既未於該址辦竣戶籍登記，則無論
    該地下室有無出租或做營業使用，既不符合上開土地稅法第九條規定必須土地所
    有權人或其配偶、直系親屬於該地辦竣戶籍登記之要件，自不能獲得以自用住宅
    稅率課徵地價稅。原告雖主張系爭地下一樓係與同址七樓坐落在同一土地上，有
    電梯相通，應屬可合併使用，該七樓房屋係原告之子所有，依財政部六十七年六
    月三十日台財稅第三四二四八號函，「兩棟」平房或樓房相鄰，其所有權人同屬
    一人，為適應自用住宅之需要，而打通或「合併」使用時，准予合併之解釋意旨
    ，自應准予合併以自用住宅規章課徵地價稅云云。惟查系爭土地上所建地下室部
    分既屬原告所有，而同址七樓則屬原告之子乙○○所有，此有被告所屬中南分處
    地價稅九一年度之退稅、更正核定單附卷可證，並為原告訴願書所自陳，足徵其
    地下室與七樓非屬同一人所有，與上開財政部解釋意旨不符，原告援引該財政部
    解釋，請求准予合併以自用住宅課徵地價稅，自屬無據。原告亦不得以未見地下
    室有門牌不知需設籍為由而邀免責。至於被告所屬中南分處九十一年七月三十一
    日稽中南乙字第○九一九○七一八三○一號函通知原告主旨稱：「台端所有左列
    土地其地上建物本市○○○路○段八十一號地下樓無本人、配偶或直系親屬設立
    戶籍，同址一樓自八十三年九月起設有長壽餐廳有限公司營業使用，致原核定適
    用特別稅率之原因消滅，．．．。」其中「同址一樓自八十三年九月起設有長壽
    餐廳有限公司營業使用，致原核定適用特別稅率之原因消滅」一語，應屬贅引，
    本件系爭土地係因其地上建物本市○○○路○段八十一號地下樓無本人、配偶或
    直系親屬設立戶籍，而不符合自用住宅稅率。從而，原告主張同棟建物一樓係供
    長壽餐廳有限公司營業使用，該餐廳業使用系爭地下室一節，固經被告所屬中南
    分處派員勘驗發現其內部地板、隔間斑駁，陳設零亂且滿佈灰塵，尚無人居住或
    供營業使用跡象屬實，並據台灣電力公司台北市區營業處以九十一年九月二十五
    日北市區資核字第丁○八○八號函復被告所屬中南分處，稱該址用電度數為非營
    業用電，足證其確無供營業使用之情事；惟原告或其配偶或直系親屬既未設籍該
    址，即與上開土地稅法第九條所定必須在該地辦竣戶籍登記之要件不符，已見前
    述，則被告所屬中南分處據以補徵原告八十六年至九十年按一般用地稅率與自用
    住宅用地稅率差額計二四四、九一三元之地價稅，並無不法，訴願決定予以維持
    ，亦稱妥適。原告徒執前詞，訴請撤銷，為無理由，應予駁回。
四、兩造其餘攻擊防禦方法均與本件判決結果不生影響，故不逐一論述，併此敘明。
據上論結，本件原告之訴為無理由，爰依行政訴訟法第九十八條第三項前段，判決如
主文。
中　　華　　民　　國　　九十四　　　年　　　 一　　　月　　    十一     日
                     臺 北 高 等 行 政 法 院   第 七 庭
                                          審 判 長 法  官　鄭小康
                                                   法  官  黃秋鴻
                                                   法  官  林金本
右為正本係照原本作成。
如不服本判決，應於送達後二十日內，向本院提出上訴狀並表明上訴理由，如於本判
決宣示後送達前提起上訴者，應於判決送達後二十日內補提上訴理由書（須按他造人
數附繕本）。
中　　華　　民　　國　　九十四　　　年　　　 一　　　月　　    十一     日
                                                   書記官　簡信滇
